【裁判字號】    99,易,1449
【裁判日期】    991117
【裁判案由】    詐欺
【裁判全文】
臺灣高雄地方法院刑事判決              99年度易字第1449號
公  訴  人  臺灣高雄地方法院檢察署檢察官
被      告  甲○○
上列被告因詐欺案件，經檢察官提起公訴（99年度偵字第15139號）
，本院判決如下：
    主  文
甲○○無罪。
    理  由
一、(一)公訴意旨略以：被告甲○○可預見金融機構帳戶係個人理
    財之重要工具，亦為關係個人財產、信用之表徵，如交予他
    人使用，有被供作財產犯罪用途之可能，竟仍基於幫助他人
    遂行詐欺取財之不確定故意，於民國（下同）98年8 月19日
    ，見報紙分類廣告欄有刊登應徵司機之徵人訊息，遂撥打報
    載電話與對方取得聯繫後，於當日下午13時許，在高雄市○
    ○路與輔仁路口，將其所申辦之台新國際商業銀行苓雅分行
    帳號00000000000000號帳戶（下稱系爭台新銀行帳戶）之帳
    戶存摺、提款卡（含密碼）等物交付予真實姓名年籍均不詳
    之成年男子，而容任該男子所屬詐欺集團使用上開金融機構
    帳戶做為詐欺取財之犯罪工具。嗣該詐欺集團成員取得上開
    帳號後，共同基於意圖為自己不法所有之犯意聯絡，推由該
    詐欺集團中某成員，於同年月20日某時許，撥打電話向乙○
    ○佯稱：因電視購物簽單作業有誤，誤簽為每月扣款，需至
    自動櫃員機重新操作以更正作業上之錯誤云云，使乙○○陷
    於錯誤，依指示操作自動櫃員機匯款或存入現金，其中一筆
    於同日21時49分許，在基隆市○○區○○路133-1 號台新銀
    行自動櫃員機匯款新臺幣（下同）5 萬元至甲○○上開帳戶
    內。嗣乙○○發覺受騙而報警處理，始循線查悉上情。因認
    被告涉犯刑法第30條第1 項、第339 條第1 項之幫助詐欺取
    財罪嫌。
  (二)檢察官認為被告涉犯上開罪嫌，係以：上開台新銀行帳戶
    確實由被告所申設無誤，被告坦承交付存摺予該年籍不詳男
    子時確察覺有異，惟仍將存摺提款卡（含密碼）交付，足證
    其對將存摺等物交付他人將有使人用於犯罪之風險，惟仍交
    付，其有幫助他人犯罪之不確定故意之事實。被告自承已
    出社會數十年，亦深知申辦提款卡並無限制，且係為個人理
    財存入金錢之用，則豈有擅將此一重要物件交付他人之理？
    佐以質之帳戶何在時？初以：我應徵司機工作，對方說要我
    的存摺提款卡等物，到時候人家入帳，我才可以領出來交付
    對方云云。復於質以既將存摺、提款卡交付對方，則自己如
    何領錢？復又以我都還沒領到，對方說等候通知，才叫我去
    上班云云相應。此前後矛盾，顯係臨訟卸責之詞委無足採。
    金融帳戶為個人之理財工具，一般民眾皆可以存入最低開
    戶金額之方式自由申請開設金融帳戶，並無任何特殊之限制
    ，此亦被告所自承，甚且得同時在不同金融機構申請多數存
    款帳戶使用，並無收受他人帳戶使用之必要，且金融存款帳
    戶，攸關存戶個人財產權益之保障，專屬性甚高，除非本人
    或與本人關係親密者，一般人均有妥為保管防阻他人任意使
    用之認識，難認有自由流通之理由，縱使在特殊情況下，偶
    有交付他人使用之需，亦必深入瞭解用途後，再行提供使用
    ，而被告竟輕率將上開帳戶之提款卡及密碼交付予真實姓名
    年籍不詳且無法聯絡之人，被告所辯顯與常情有違。參以
    近來詐欺取財之犯罪類型層出不窮，該等犯罪，多數均係利
    用人頭帳戶作為詐騙所得款項之出入帳戶，並經媒體廣為披
    載，依一般人之社會生活經驗，苟見他人不自己申請開立帳
    戶而徵求不特定人之帳戶使用，衡情當知渠等取得之帳戶乃
    被利用從事與財產有關之犯罪，被告係心智健全之成年人，
    於偵查中可應答自如，足見其智識能力與一般常人無異，對
    此當無不知之理，竟仍將其所有之提款卡及密碼等金融機構
    帳戶資料交付真實姓名年籍不詳之詐騙集團成員使用，而被
    利用為犯詐欺取財罪之出入帳戶使用，依卷內事證，雖無證
    據證明被告知悉詐騙集團成員如何犯罪，然該等詐騙成員將
    被告交付之帳戶供作提領詐騙款項之用，此當為被告所能預
    見，且其發生顯然並不違反被告之本意，況被告亦自承事先
    已察覺有異，故難謂其無幫助詐欺之未必故意。是被告所辯
    ，顯為卸責之詞，不足採信。復有證人即被害人乙○○於
    警證人及台新國際商業銀行98年9 月4 日台新作文字第
    9813785 號函及所附被告上開帳戶基本資料及資金往來明細
    表影本，以證明被乙○○於前揭時、地，遭詐騙集團成員以
    前述方式詐騙，而匯款5 萬元至被告上開帳戶內之事實為論
    據。
二、訊據被告堅決否認有何幫助詐欺犯行，辯稱：伊要去應徵司
    機工作，接送小姐上下班、往來飯店，對方說因為工作涉及
    帳戶的金錢進出，就要伊先交付帳戶察看伊帳戶有沒有信用
    的問題，如果沒有問題，就會通知伊上班，伊就交付帳戶資
    料，等了兩天之後，台新銀行的小姐通知伊帳戶已經被列為
    警示戶，伊就跑到警局備案，雖然交帳戶時有覺得怪怪的，
    為何當司機要拿存摺、提款卡照會，但對方有說到伊可以接
    受，也想說帳戶內沒有錢，又想趕快找到工作，就交付了，
    但伊有持續跟對方聯絡，因為伊也會怕等語。
三、證據能力之審查
  (一)按被告以外之人於審判外之陳述，雖不符刑事訴訟法第159
    條之1 至第159 條之4 之規定，而經當事人於審判程序同意
    作為證據，法院審酌該言詞陳述或書面陳述作成時之情況，
    認為適當者，亦得為證據；當事人、代理人或辯護人於法院
    調查證據時，知有第159 第1 項不得為證據之情形，而未於
    言詞辯論終結前聲明異議者，視為有前項之同意，刑事訴訟
    法第159 條之1 及之5 分別定有明文。
  (二)本案檢察官所提出之證據，固有屬傳聞證據，然公訴人、被
    告於本院調查證據時，均知有前開第159 第1 項不得為證據
    之情形，被告表示同意作為證據使用（見本院卷第24頁），
    且於言詞辯論終結前，均未聲明異議，本院審酌該等證據作
    成時之狀況，並無違法取證之情事，且無不宜作為證據之情
    形，依前開說明，爰認均有證據能力，合先敘明。
四、本院得心證理由
  (一)按檢察官就被告犯罪事實，應負舉證責任，並指出證明之
    方法；又犯罪事實應依證據認定之，無證據不得推定其犯罪
    事實；而不能證明被告犯罪者，應諭知無罪之判決，刑事訴
    訟法第161 條第1 項、第154 條第2 項、第301 條第1 項分
    別定有明文。又事實之認定，應憑證據，如未能發現相當
    證據，或證據不足以證明，自不能以推測或擬制之方法，為
    裁判基礎；所謂證據，係指足以認定被告確有犯罪行為之積
    極證據而言，該項證據自須適合於被告犯罪事實之認定，始
    得採為斷罪資料。苟積極證據不足為不利於被告事實之認定
    時，即應為有利於被告之認定，更不必有何有利之證據；且
    認定犯罪事實所憑之證據，雖不以直接證據為限，間接證據
    亦包括在內，然而無論直接證據或間接證據，其為訴訟上之
    證明，須於通常一般人均不致有所懷疑，而得確信其為真實
    之程度者，始得據為有罪之認定，倘其證明尚未達到此一程
    度，而有合理之懷疑存在而無從使事實審法院得有罪之確信
    時，即應由法院為諭知被告無罪之判決（最高法院76年臺上
    字第4986號、40年臺上字第86號、30年上字第816 號、29年
    上字第3105號判例意旨參照）。
  (二)系爭台新銀行帳戶係被告於94年1 月18日開設，被害人乙○
    ○於98年8 月20日21時49分許，因遭詐稱電視購物簽單作業
    誤簽為每月扣款，需至自動櫃員機重新操作以更正錯誤而依
    指示匯入50,000元至系爭台新銀行帳戶之情，業據被害人乙
    ○○於警詢時證述明確（見臺灣桃園地方法院檢察署98年度
    真字第28607 號卷，下稱偵一卷，第24頁至第26頁），並有
    系爭台新銀行帳戶基本資料及資金往來明細資料影本（見偵
    一卷第62頁至第69頁）在卷可稽，且為被告所不爭執，此部
    分事實固堪認定。
  (三)然而，公訴意旨所指被告供述前後矛盾乙節，係有誤會，
    因被告前供述係交付系爭台新銀行帳戶存摺、提款卡之原因
    ，係交付僅供對方照會測試使用狀況，有嗣將交還之意，檢
    察官並未意會，故詢問系爭台新銀行帳戶存簿及提款卡既已
    交付，如何將錢領出？被告就此亦未清楚緣由而逕稱尚等待
    通知上班並未領到錢等語，是被告前後供述並無矛盾存在；
    公訴意旨再以被告坦承交付系爭台新銀行帳戶提款卡時察
    覺有異仍交付提款卡（含密碼）等語足資證明被告有幫助他
    人犯罪之不確定故意等詞，惟察覺有異僅係對客觀現象表示
    察知其差異，僅達「知」之程度，並未達「欲」，況被告亦
    辯稱對方再以其他說詞消解其疑慮，此亦非為被告受詐欺之
    結果，公訴意旨單以被告察知有異之陳述即認被告有幫助犯
    罪之不確定故意，稍嫌遽速；又以高雄市政府及經濟部分
    別函覆本院稱並無名為「嘉華國際娛樂公司」之登記資料（
    見本院卷第30頁、第33頁）、高雄縣政府亦函覆稱無以「嘉
    華國際娛樂」為名之商業（行號）登記資料（見本院卷第31
    頁），堪見被告辯稱遭詐騙交付帳戶存簿影本及提款卡之情
    並非全不可信；從而，依卷內證據尚無從為被告所辯不足
    採信之依據，檢察官以被告輕率交付系爭台新銀行帳戶之提
    款卡及密碼與真實姓名年籍不詳且無法聯絡之人與常情有違
    而主張所辯不足採，然(1)被告所辯係應徵工作而應對方要求
    提供系爭台新銀行帳戶金融卡供查驗測試可用性，則在應徵
    工作時，對應工作內容之需求提供相關事物供查驗是否堪任
    ，並無違背常情；(2)金融帳戶雖為個人理財工具，專屬性甚
    高，但非經法律禁止流通，公訴意旨亦稱偶有交人使用之需
    ，則在需求工作孔急之時，盡量應對方要求提供金融卡測試
    是否符合將來工作內容所需，亦無違背理性思考之邏輯；(3)
    詐騙集團既得詐騙取得他人財物，即得以詐騙取得他人金融
    帳戶金融卡與密碼，此由同案移送偵辦之被告蘇亦文所受不
    起訴處分可得其徵，是檢察官以被告係心智健全之成年人應
    得知悉他人不自己申請開立帳戶而徵求不特定人之帳戶使用
    乃係利用從事與財產有關之犯罪，顯係過苛之推論。此外
    ，依刑事訴訟法第2 條第1 項「實施刑事訴訟程序之公務員
    ，就該管案件，應於被告有利及不利之情形，一律注意」之
    規定，(1)本件被告於被害人乙○○受詐騙之翌日即98年8 月
    21 日9時受台新銀行電話通知列為警示戶後，隨即於98年8
    月24日前至派出所製作筆錄陳稱「為何被列為警示帳戶我不
    清楚，有可能我在8 月19日看自由時報G5版嘉華國際娛樂應
    徵司機工作，我便打電話0000000000向王小姐聯絡。並在當
    日13時許，在建國路與輔仁路亞太電信前交付銀行帳戶影本
    、提款卡、汽車駕照影本、履歷表給一名男子，說要察看銀
    行帳戶影本、提款卡是否可以使用，隔日便歸還，而被利用
    成為警示戶」等詞，是被告於98年8 月24日警詢時已經員警
    以涉犯詐欺罪嫌而告知權利並予詢問，則被告是否確如所述
    遭詐騙提供系爭台新銀行帳戶存簿影本及提款卡，即有聯絡
    電話之通聯紀錄、與被告聯繫之王小姐、收受被告交付帳戶
    影本及提款卡之男子等有利情形，可供調查，惟卷內僅有被
    告提供自由時報G5版報紙影本一份（見偵一卷第13頁背面至
    第14頁、第78頁背面）；(2)經本院於99年9 月13日再撥打上
    開0000000000號電話時，該電話已暫停使用（見本院卷第25
    頁所附電話紀錄查詢表）；(3)本院復調取被告當時使用之
    0000000000、0000000000號電話於98年8 月18日起至98年8
    月21日之通聯紀錄，亦經以電話通話紀錄只能查詢近半年（
    99年3 月30日起至99年9 月26日間）資料為由無法調得（見
    本院卷第41頁所附電信資訊連結作業系統查詢申請表）；(4)
    再依自由時報企業股份有限公司函覆本院稱「來函所示廣告
    係本公司廣告代理商接受委刊。... 自98年8 月13日至8 月
    16日共刊登12天，最近刊登日期：98年8 月26日」等詞，其
    中就刊登期間及日數雖有錯誤，然以所稱最近刊登日期係98
    年8 月26日，則被告於98年8 月24日接受警詢時，員警尚得
    撥打廣告刊登之0000000000號電話，對被告有利情形進行調
    查；(5)再以同案遭警報請偵辦之被告蘇亦文所受臺灣臺北地
    方法院檢察署檢察官98年度偵字第23938 、246600、26000
    號不起訴處分（見偵一卷第82頁至第85頁），所載理由「奇
    集集分類廣告網站確有被告辯稱其亦是因求職而遭詐騙之廣
    告，該刊登者系使用『AnoＺ000000000000』帳號與xin_lime
     i58@yahoo.com.tw 之即時通及電子郵件地址，查上開帳號
    於刊登廣告時所使用之網站IP地址，對應其裝設電腦之地址
    ，均係在桃園縣內之某網咖店，且上開xin_limei58@yahoo.
    com.tw並無何人登入之資料，亦未於開立帳號時留下真實姓
    名及聯絡方式，有『台灣奇集集網站函、奇集集分類廣告網
    站之刊登徵人之廣告、雅虎奇摩公司之回覆、通聯調閱查詢
    單、臺北市政府警察局中正第一分局偵查隊之電話查訪表2
    紙』等附卷可稽。復參以，被告並提供其交寄給該詐騙集團
    之『快遞費用250 元之空軍一號證明及交寄單據影本』附卷
    為證；再者，觀諸被告之『上開2 銀行帳戶交易情形、被告
    勞工保險資料』等，足堪認定被告於98年8 月間確無工作紀
    錄，故其所辯因急於尋找工作，始上奇集集網站求職而遭詐
    騙提款卡等情，尚非無據」等詞（見偵一卷第84頁背面至第
    85頁），對照本案卷內僅有被告所提供之自由時報G5版報紙
    影本一份之證據，自難謂實施本件刑事訴訟程序之犯罪偵查
    公務員已盡前揭刑事訴訟法第2 條第1 項所賦予之法定義務
    ，又因前揭對被告有利情形之證據，均具有時效性，未能及
    時進行調查保全，事後再令被告承受偵查未盡義務所致之不
    利益，對照上揭同案被告之不起訴處分理由，已難謂符合憲
    法第7 條平等權之保障。
五、綜合以上，本件公訴意旨所舉上開事證，僅能證明被害人乙
    ○○匯款至被告系爭台新帳戶之事實，然仍無從證明被告於
    何時、地，以何代價或何方法提供系爭帳戶供詐騙者使用，
    是檢察官對於所指被告犯罪事實未能舉證至超越合理懷疑，
    達於通常一般人均不致有所懷疑，而得確信其為真實之程度
    ，被告被訴幫助詐欺取財之犯罪自不能證明。此外，本院依
    卷內現有證據資料，復查無足資認定被告有何公訴意旨所認
    之犯行，揆諸前揭說明，即屬不能證明被告犯罪，自應諭知
    被告無罪之判決。
據上論斷，應依刑事訴訟法第301 條第1 項，判決如主文。
本案經檢察官曾財和到庭執行職務。
中    華    民    國    99    年    11    月    17    日
                  刑事第十三庭  審判長  法  官  黃蕙芳
                                        法  官  王參和
                                        法  官  楊智守
以上正本證明與原本無異。
如不服本判決應於收受判決後10日內向本院提出上訴書狀，並應
敘述具體理由。其未敘述上訴理由者，應於上訴期間屆滿後20日
內向本院補提理由書(均須按他造當事人之人數附繕本)「切勿逕
送上級法院」。
中    華    民    國    99    年    11    月    17    日
                                        書記官  蔡毓琦

司法院資訊處製作；財團法人民間司法改革基金會備份。
